ACORDAO-COMPLETO-2363091

ACÓRDÃO 7053/2019 ATA 27/2019 - PRIMEIRA CÂMARA

VISTOS, relatados e discutidos estes autos que tratam de tomada de contas especial instaurada pela Fundação Nacional de Saúde - Funasa em razão de supostas irregularidades no âmbito do Convênio 108/2007 (Siafi 633975) , celebrado com a Prefeitura Municipal de Planalto da Serra/MT, tendo por objeto a execução de sistema de abastecimento de água,
ACORDAM os Ministros do Tribunal de Contas da União, reunidos em sessão da Primeira Câmara, diante as razões expostas pelo Relator, em:
9.1. com fundamento nos arts. 1º, inciso I, 16, inciso III, alíneas "b" e "c", e §§ 1º e 2º da Lei 8.443/1992 c/c os arts. 19 e 23, inciso III, da mesma Lei, e com arts. 1º, inciso I, 209, incisos II e III, e §§ 1º e 5º, 210 e 214, inciso III, do Regimento Interno, julgar irregulares as contas dos Srs. Dênio Peixoto Ribeiro, Cleudson Luiz Fernandes e Márcio Souza Faria e da sociedade empresária Saneplan Saneamento e Terraplenagem Ltda. ME;
9.2.condenar os responsáveis indicados a seguir ao pagamento solidário das quantias adiante especificadas, com a incidência dos devidos encargos legais, calculados a partir das datas correspondentes até o efetivo recolhimento, na forma da legislação em vigor:
9.2.1. Srs. Dênio Peixoto Ribeiro e Cleudson Luiz Fernandes e empresa Saneplan Saneamento e Terraplenagem Ltda. ME:
	Data da ocorrência
	Valor original (R$) 

	25/6/2009
	86.986,48

	2/7/2009
	12.222,68

	2/12/2009
	25.927,42

9.2.2. Srs. Dênio Peixoto Ribeiro, Cleudson Luiz Fernandes e Márcio Souza Faria e empresa Saneplan Saneamento e Terraplenagem Ltda. ME:
	Data da ocorrência
	Valor original (R$) 

	8/4/2009
	8.231,84

	25/6/2009
	45.297,82

	30/7/2009
	729,84

	20/8/2009
	746,83

	2/12/2009
	43.394,94

	17/12/2009
	43.676,19

	26/1/2010
	5.062,84

	2/3/2010
	1.472,09

 9.3.  fixar o prazo de 15 (quinze) dias, a contar da data da notificação, para que os responsáveis de que trata o item 9.2 comprovem, perante o Tribunal, o recolhimento das referidas quantias aos cofres da Funasa, atualizadas monetariamente e acrescidas dos juros de mora, nos termos do art. 23, inciso III, alínea "a", da Lei 8.443/1992 c/c o art. 214, inciso III, alínea "a", do Regimento Interno do TCU (RI/TCU) ;
9.4. aplicar aos responsáveis indicados adiante as seguintes multas individuais, com fulcro no art. 57 da Lei 8.443/1992:
9.4.1. Srs. Dênio Peixoto Ribeiro e Cleudson Luiz Fernandes e empresa Saneplan Saneamento e Terraplenagem Ltda. ME, no valor de R$ 55.000,00, cada; e
9.4.2. Sr. Márcio Souza Faria, no valor de R$ 25.000,00.
9.5. fixar o prazo de 15 (quinze) dias, a contar da data da notificação, para que os responsáveis designados no subitem anterior comprovem, perante o Tribunal, o recolhimento das referidas quantias aos cofres do Tesouro Nacional, atualizadas monetariamente desde a data do presente acórdão até a do efetivo recolhimento, se forem pagas após o vencimento, nos termos do art. 23, inciso III, alínea "a", da Lei 8.443/1992 c/c o art. 214, inciso III, alínea "a", do Regimento Interno do TCU (RI/TCU) ;
9.6. autorizar a cobrança judicial das dívidas, caso não atendidas as notificações, nos termos do art. 28, inciso II, da Lei 8.443/1992;
9.7. autorizar, desde já, caso venha a ser solicitado, o parcelamento das dívidas em até 36 (trinta e seis) parcelas mensais, nos termos do art. 217 do RI/TCU, com a incidência sobre cada parcela dos devidos encargos legais até o efetivo pagamento, esclarecendo que a falta de pagamento de qualquer parcela importará no vencimento antecipado do saldo devedor (§ 2º do art. 217 do RI/TCU) ;
9.8. dar ciência desta deliberação aos responsáveis, à Fundação Nacional de Saúde, à Prefeitura e à Câmara Municipal de Planalto da Serra - MT e ao Procurador-Chefe da Procuradoria da República no Estado do Mato Grosso, neste caso, nos termos do §3º, do art. 16, da Lei 8.443/1992 c/c o § 7º, do art. 209, do Regimento Interno do TCU, para adoção das medidas que entender cabíveis.

Tomada de contas especial instaurada pela Fundação Nacional de Saúde - Funasa, por meio de sua Superintendência no Estado de Mato Grosso, em razão de supostas irregularidades no âmbito do Convênio 108/2007 (Siafi 633975), celebrado com a Prefeitura Municipal de Planalto da Serra/MT, tendo por objeto a execução de sistema de abastecimento de água. Análise das citações.

Primeira Câmara

Fundação Nacional de Saúde e Município de Planalto da Serra - MT.

3. Responsáveis: Cleudson Luiz Fernandes (XXX.652.821-XX); Dênio Peixoto Ribeiro (XXX.106.381-XX); Márcio Souza Faria (XXX.802.481-XX) e Saneplan Saneamento e Terraplenagem Ltda. (08.935.113/0001-90)

13.1. Ministros presentes: Walton Alencar Rodrigues (Presidente), Benjamin Zymler (Relator), Bruno Dantas e Vital do Rêgo.

ACORDAO-COMPLETO-2489691

Acórdão 4543/2022 - Primeira Câmara

ACORDAO-COMPLETO-2371910

Acórdão 9811/2019 - Primeira Câmara

BENJAMIN ZYMLER

Cuidam os autos de tomada de contas especial instaurada pela Fundação Nacional de Saúde - Funasa, por meio de sua Superintendência no Estado de Mato Grosso, em razão de supostas irregularidades no âmbito do Convênio 108/2007 (Siafi 633975) , celebrado com a Prefeitura Municipal de Planalto da Serra/MT, tendo por objeto a execução de sistema de abastecimento de água, conforme seu Plano de Trabalho (peça 6, p. 14-36; peça 13, p. 3-10) .
2.	Para a consecução do empreendimento foi previsto o aporte de R$ 742.268,04, dos quais R$ 720.000,00 seriam repassados pelo concedente e o restante equivalia à contrapartida do município. Os recursos foram transferidos à municipalidade, mediante três parcelas depositadas em 11/2, 19/6 e 26/11/2009. O convenente creditou na conta do convênio o montante de R$ 27.207,60 a título de contrapartida, isto é, R$ 4.939,56 a mais que o pactuado
3.	No último Relatório de Visita Técnica, realizada em 18/10/2012, a Funasa atestou a execução de 100% das obras, além de sua compatibilidade com o projeto. 
4.	Posteriormente, a Controladoria Geral da União (CGU) realizou fiscalização in loco do convênio e identificou as seguintes irregularidades, consignadas no Relatório de Demandas Especiais nº 00212.000.498/2010-3: ausência de documentos originais comprobatórios da execução do convênio; restrição ao caráter competitivo da Tomada de Preços 1/2008; existência de vínculo entre o fiscal da Prefeitura e a empresa contratada para a execução das obras; inexistência de critérios de aceitabilidade de preços unitários no edital do aludido certame licitatório; ausência de detalhamento da composição do BDI nos orçamentos estimativos das obras; pagamento de serviços não realizados ou incompatíveis com as especificações nas planilhas de medição (peça 1, p. 128-152) .
5.	Nesse cenário, a Funasa retornou ao local do empreendimento e atestou, no Relatório de Visita Técnica nº 3, a execução de 59,2% das obras, tendo recomendando, por conseguinte, a impugnação de 40,8% dos serviços em razão da "não execução de tubulação de 970,57 m de 75mm e 518,10 m de 100 mm, lastro de areia, escavação manual de valas além de 1,5 até 3,0 m, aterro na área dos poços e ao sobrepreço pagos nas ligações domiciliares"  (peça 1, p. 184-186) .
6.	Com isso, o órgão concedente concluiu pela ocorrência de dano ao erário, no montante de R$ 293.670,00 em 26/11/2009, tendo atribuído a responsabilidade pelas irregularidades ao Sr. Dênio Peixoto Ribeiro, ex-Prefeito Municipal de Planalto da Serra/MT, gestões 2005 a 2008 e 2009 a 2012.
7.	Após a regular manifestação da CGU e do Ministro de Estado competente, os autos foram encaminhados a esta Corte de Contas para julgamento. 
8.	A então denominada Secex/MT promoveu o exame preliminar dos fatos e constatou um débito total de R$ 260.284,15, dos quais R$ 135.147,57 decorriam de superfaturamento por sobrepreço nos serviços de ligações domiciliares e R$ 125.136,58 do pagamento da medição e pagamento de serviços não executados. Cabe ressaltar que a unidade técnica expurgou do cálculo do superfaturamento por sobrepreço o débito de R$ 13.972,05, verificado nos outros serviços contratados, sob o argumento de que ele correspondia a apenas 6,6% sobre o valor paradigma desses serviços. 
9.	À vista do exposto, divergi parcialmente da Secex/MT e ordenei a citação: 
a)	do Sr. Dênio Peixoto Ribeiro, Prefeito Municipal (gestões: 2005 a 2008 e 2009 a 2012) , do Sr. Cleudson Luiz Fernandes, engenheiro responsável pelo projeto e orçamento das obras de execução de sistema de abastecimento de água no município de Planalto da Serra (MT) , objeto do Convênio 108/2007 (Siafi 633975) , do Sr. Márcio Souza Faria (CPF XXX.802.481-XX) , engenheiro da Funasa responsável pela aprovação do orçamento das obras, e da empresa Saneplan Saneamento e Terraplenagem Ltda. ME, executora das obras, pelo valor do débito de R$ 154.228,21, em decorrência do superfaturamento por sobrepreço; 
b)	dos Srs. Dênio Peixoto Ribeiro e Cleudson Luiz Fernandes e da empresa Saneplan Saneamento e Terraplenagem Ltda. ME, em decorrência da medição e pagamento de serviços não executados;
c)	das pessoas indicadas nos itens anteriores quanto aos itens nos quais foram identificados, simultaneamente, superfaturamento por liquidação irregular de despesa e sobrepreço;
10.	Nesse contexto, a Secex/MT promoveu a citação dos seguintes responsáveis pelos fatos e débitos relacionados a seguir:
10.1.	Srs. Dênio Peixoto Ribeiro e Cleudson Luiz Fernandes e empresa Saneplan Saneamento e Terraplenagem Ltda. ME, "em decorrência da medição e pagamento por serviços não executados, com infração ao disposto nos arts. 62 e 63 da Lei 4320/64";
	Data da ocorrência
	 Valor original (R$) 

	25/06/2009
	          86.986,48 

	2/7/2009
	          12.222,68 

	2/12/2009
	          25.927,42 

	Total
	       125.136,58 

10.2.	Srs. Dênio Peixoto Ribeiro, Cleudson Luiz Fernandes e Márcio Souza Faria e empresa Saneplan Saneamento e Terraplenagem Ltda. ME "em decorrência do superfaturamento dos preços verificado, com infração ao disposto na Lei 8.666/93, art. 12, inciso III; art. 115 da Lei 11.439/2006 e arts. 62 e 63 da Lei 4320/64"; e
	Data da ocorrência
	Valor original (R$) 

	8/4/2009
	           8.231,84 

	25/6/2009
	          32.758,14 

	30/7/2009
	729,84

	20/8/2009
	746,83

	2/12/2009
	          43.394,94 

	17/12/2009
	          43.676,19 

	26/1/2010
	            5.062,84 

	2/3/2010
	            1.472,09 

	Total
	       136.072,71 

10.3.	Srs. Dênio Peixoto Ribeiro, Cleudson Luiz Fernandes e Márcio Souza Faria e empresa Saneplan Saneamento e Terraplenagem Ltda. ME, "em decorrência de superfaturamento por liquidação irregular de despesa em itens com sobrepreço, com infração ao disposto nos arts. 62 e 63 da Lei 4320/64".
	Data da ocorrência
	 Valor original (R$) 

	25/06/2009
	          12.539,68 

	Total
	       12.539,68 

11.	Dentre as pessoas arroladas no processo, apenas a sociedade empresária Saneplan Saneamento e Terraplenagem Ltda. enviou resposta, tendo as demais quedado revéis. 
12.	Nesse cenário, a Secex-TCE, que assumiu a responsabilidade pela instrução do processo, elaborou a seguinte instrução, transcrita parcialmente a seguir com os ajustes de forma que entendi pertinentes:
"26.	Preliminarmente, cumpre tecer breves considerações sobre a forma como são realizadas as comunicações processuais no TCU. A esse respeito, destacam-se o art. 179, do Regimento Interno do TCU (Resolução 155, de 4/12/2002) e os arts. 3º e 4º, inciso III, § 1º, da Resolução TCU 170, de 30 de junho de 2004, in verbis:
'Resolução 155/2002 (Regimento Interno) :
Art. 179. A citação, a audiência ou a notificação, bem como a comunicação de diligência, far-se-ão:
I - mediante ciência da parte, efetivada por servidor designado, por meio eletrônico, fac-símile, telegrama ou qualquer outra forma, desde que fique confirmada inequivocamente a entrega da comunicação ao destinatário;
II - mediante carta registrada, com aviso de recebimento que comprove a entrega no endereço do destinatário;
III - por edital publicado no Diário Oficial da União, quando o seu destinatário não for localizado
 (...) 
Resolução TCU 170/2004:
Art. 3º As comunicações serão encaminhadas aos seus destinatários por meio de:
I - correio eletrônico, fac-símile ou telegrama;
II - servidor designado;
III - carta registrada, com aviso de recebimento;
IV - edital publicado no Diário Oficial da União, quando o seu destinatário não for localizado, nas hipóteses em que seja necessário o exercício de defesa".
 (...) 
Art. 4º. Consideram-se entregues as comunicações:
I - efetivadas conforme disposto nos incisos I e II do artigo anterior, mediante confirmação da ciência do destinatário;
II - realizadas na forma prevista no inciso III do artigo anterior, com o retorno do aviso de recebimento, entregue comprovadamente no endereço do destinatário;
III - na data de publicação do edital no Diário Oficial da União, quando realizadas na forma prevista no inciso IV do artigo anterior.
§ 1º O endereço do destinatário deverá ser previamente confirmado mediante consulta aos sistemas disponíveis ao Tribunal ou a outros meios de informação, a qual deverá ser juntada ao respectivo processo.
 (...) '
27.	Portanto, a validade da citação via postal não depende de que o aviso de recebimento seja assinado pelo próprio destinatário da comunicação, o que dispensa, no caso em tela, a entrega do AR em "mãos próprias". A exigência da norma é no sentido de o Tribunal verificar se a correspondência foi entregue no endereço correto, residindo aqui a necessidade de certeza inequívoca. 
28.	Não é outra a orientação da jurisprudência do TCU, conforme se verifica nos julgados a seguir transcritos:
'São válidas as comunicações processuais entregues, mediante carta registrada, no endereço correto do responsável, não havendo necessidade de que o recebimento seja feito por ele próprio (Acórdão 3648/2013-TCU-Segunda Câmara, Relator Ministro José Jorge) ;
É prescindível a entrega pessoal das comunicações pelo TCU, razão pela qual não há necessidade de que o aviso de recebimento seja assinado pelo próprio destinatário. Entregando se a correspondência no endereço correto do destinatário, presume-se o recebimento da citação. (Acórdão 1019/2008-TCU-Plenário, Relator Ministro Benjamin Zymler) ;
As comunicações do TCU, inclusive as citações, deverão ser realizadas mediante Aviso de Recebimento - AR, via Empresa Brasileira de Correios e Telégrafos, bastando para sua validade que se demonstre que a correspondência foi entregue no endereço correto. (Acórdão 1526/2007-TCU-Plenário, Relator Ministro Aroldo Cedraz) .'
29.	A validade do critério de comunicação processual do TCU foi referendada pelo Supremo Tribunal Federal, nos termos do julgamento do MS-AgR 25.816/DF, por meio do qual se afirmou a desnecessidade da ciência pessoal do interessado, entendendo-se suficiente a comprovação da entrega do "AR" no endereço do destinatário:
'EMENTA: AGRAVO REGIMENTAL. MANDADO DE SEGURANÇA. DESNECESSIDADE DE INTIMAÇÃO PESSOAL DAS DECISÕES DO TRIBUNAL DE CONTAS DA UNIÃO. ART. 179 DO REGIMENTO INTERNO DO TCU. INTIMAÇÃO DO ATO IMPUGNADO POR CARTA REGISTRADA, INICIADO O PRAZO DO ART. 18 DA LEI nº 1.533/51 DA DATA CONSTANTE DO AVISO DE RECEBIMENTO. DECADÊNCIA RECONHECIDA. AGRAVO IMPROVIDO.
O envio de carta registrada com aviso de recebimento está expressamente enumerado entre os meios de comunicação de que dispõe o Tribunal de Contas da União para proceder às suas intimações.
O inciso II do art. 179 do Regimento Interno do TCU é claro ao exigir apenas a comprovação da entrega no endereço do destinatário, bastando o aviso de recebimento simples.'
30.	No caso em apreço, a citação do Sr. Márcio Souza Faria é válida, tendo sido encaminhada para seu endereço residencial e para a sede de sua empresa, e efetivamente recebidas, conforme demonstrado no item 23.3, com o seu comparecimento aos autos, conforme apontado no item 24. Com relação aos responsáveis Dênio Peixoto Ribeiro e Cleudson Luiz Fernandes, as citações por meio de edital foram precedidas de três tentativas pela via postal, tanto nos endereços constantes da base da Receita Federal, como em outros endereços, conforme registrado nos itens 23.1 e 23.2. Assim, ante o insucesso das tentativas pela via postal, foi realizada a citação dos responsáveis pela via editalícia (peças 94 e 118) , na forma prevista no inciso IV, do art. 3º, da Resolução TCU 170/2004.
31.	Quanto ao mérito, nos processos do TCU, a revelia não conduz à presunção de que seriam verdadeiras todas as imputações levantadas contra os responsáveis, diferentemente do que ocorre no processo civil, em que a revelia do réu opera a presunção da verdade dos fatos narrados pelo autor. Dessa forma, a avaliação da responsabilidade do agente não pode prescindir da prova existente no processo ou para ele carreada. 
32.	Ao não apresentar suas defesas, os responsáveis deixaram de produzir prova quanto aos fatos narrados nas citações, em afronta às normas que impõem aos jurisdicionados a obrigação legal de, sempre que demandados pelos órgãos de controle, apresentarem os documentos que demonstrem a correta utilização das verbas públicas, a exemplo do contido no art. 93 do Decreto-Lei 200/67: "Quem quer que utilize dinheiros públicos terá de justificar seu bom e regular emprego na conformidade das leis, regulamentos e normas emanadas das autoridades administrativas competentes." 
33.	Considerando o princípio da verdade real que rege a atuação desta Corte, ainda que as alegações de defesa não tenham sido apresentadas pelo responsável, a revelia não afasta a obrigatoriedade da análise dos elementos probatórios disponíveis nos autos, conforme reiterados acórdãos do Tribunal (Acórdão 163/2015-TCU-Segunda Câmara, Rel.  Min. Subst. André de Carvalho; 2.685/2015 - 2ª Câmara, Rel. Min. Raimundo Carreiro; 2.801/2015 - 1ª Câmara, Rel. Min. Walton Alencar Rodrigues; 4.340/2015 - 1ª Câmara, Rel. Min. Subst. Weder de Oliveira e 5.537/2015 - 1ª Câmara, Rel. Min. Subst. Weder de Oliveira) . Assim, procurou-se buscar, em manifestações dos responsáveis na fase interna desta Tomada de Contas Especial, se haviam argumentos que pudessem ser aproveitados em seu favor.	
34.	No entanto, reexaminando os autos, observa-se que, em obediência aos princípios constitucionais que asseguram o direito ao contraditório e à ampla defesa, o responsável Dênio Peixoto Ribeiro foi notificado na fase interna, conforme registrado no item 21 do Relatório de Tomada de Contas Especial (peça 2, p. 40-41) , não havendo nos autos qualquer manifestação sua sobre as irregularidades apontadas. Com relação aos demais responsáveis, estes só foram arrolados a partir da instrução de peça 26, portanto com os autos já em tramitação no Tribunal, não havendo assim manifestações anteriores. Assim, não encontramos nenhum argumento nos autos que possa vir a ser analisado e posteriormente utilizado para afastar as irregularidades apontadas.
35.	Vale ressaltar que a pretensão punitiva do TCU, conforme Acórdão 1441/2016-TCU-Plenário, que uniformizou a jurisprudência acerca dessa questão, subordina-se ao prazo geral de prescrição indicado no art. 205 do Código Civil, que é de 10 anos, contado da data de ocorrência da irregularidade sancionada, nos termos do art. 189 do Código Civil, sendo este prazo interrompido pelo ato que ordenar a citação, a audiência ou a oitiva do responsável. No caso em exame, não ocorreu a prescrição da pretensão punitiva, uma vez que o primeiro pagamento relacionado a serviços não executados está datado de 25/6/2009 e o primeiro pagamento relacionado ao superfaturamento está datado de 8/4/2009 (item 22) . Considerando que o ato de ordenação da citação está datado de 24/8/2018 (peça 43) , passaram-se, portanto, menos de 10 anos.
36.	Em se tratando de processo em que a parte interessada não se manifestou acerca das irregularidades imputadas, não há elementos para que se possa efetivamente aferir e reconhecer a ocorrência de boa-fé na conduta da responsável ou de quaisquer outros excludentes de culpabilidade, podendo o Tribunal, desde logo, proferir o julgamento de mérito pela irregularidade das contas, nos termos dos §§ 2º e 6º do art. 202 do Regimento Interno do TCU. (Acórdão 133/2015-TCU-Primeira Câmara, Rel. Min. Bruno Dantas; 2.455/2015 - 1ª Câmara, Rel. Min. Bruno Dantas; 3.604/2015 - 1ª Câmara, Rel. Min. Bruno Dantas; 5.070/2015 - 2ª Câmara, Rel. Min. Subst. André de Carvalho e 2.424/2015 - Plenário, Rel. Min. Benjamin Zymler) .
37.	Dessa forma, os Srs. Dênio Peixoto Ribeiro, Cleudson Luiz Fernandes e Márcio Souza Faria devem ser considerados revéis, nos termos do art. 12, §3º, da Lei 8.443/1992, devendo as contas serem julgadas irregulares, condenando-os ao débito apurado, aplicando-lhes, ainda, a multa prevista no art. 57 da Lei 8.443/1992.
38.	Quanto à empresa Saneplan Saneamento e Terraplenagem Ltda., passamos a analisar as alegações de defesa por ela apresentadas (peça 97) .
39.	Argumentos: alega a responsável que cumpriu o projeto de execução da obra sem nenhum sobrepreço e não recebeu por nenhum serviço que não tenha executado, ao contrário das conclusões do Tribunal, tendo obtido o termo de recebimento pelo município.
40.	Para afastar qualquer dúvida acerca da execução dos serviços cobrados, requereu que o Tribunal determinasse a realização de perícia ou novas medições nas obras, para que se demonstre não haver qualquer irregularidade nos serviços executados.
41.	Sustenta ainda que a planilha orçamentária que definiu os valores da obra foi realizada pelo município, não sendo possível atribuir-lhe culpa.
42.	Juntou à defesa cópia de diversos atestados de capacidade técnica (peça 97, p. 4-7 e 11) , planilha de quantificação das obras (peça 97, p. 8-10) e demais documentos afetos às obras como ordem de serviço, contrato, termos aditivos, algumas fotos, relatório de visita técnica da Funasa e anotação de responsabilidade técnica (peça 97, p. 12-45) .
43.	Análise: a singela peça de defesa apresentada pela responsável limitou-se a afirmar que não recebera por serviços não executados e que não houve superfaturamento nas obras. Tais afirmações não vieram acompanhadas de qualquer argumentação sólida, com supedâneo documental hábil a demonstrar suas afirmações. Tecnicamente, nada foi apresentado pela responsável.
44.	Não foram apresentadas ainda contraprovas ou argumentação contrária às irregularidades apontas nos autos, todas baseadas em minuciosas análises realizadas nas instruções de peças 26, 40 e 45, farta e tecnicamente demonstradas pelos elementos probatórios anexados àquelas instruções (peças 18 a 25, 30 a 39 e 44) .
45.	A alegação da impossibilidade de atribuição de responsabilidade à empresa pelo superfaturamento, sob o argumento de que os valores base da obra foram realizados pelo município, não prospera. A respeito do tema, trazemos o Enunciado de Decisão emanado no Acórdão 2262/2015-TCU-Plenário, da Relatoria do Ministro Benjamin Zymler, nos seguintes termos:
'As empresas que oferecem propostas com valores acima dos praticados pelo mercado, tirando proveito de orçamentos superestimados elaborados pelos órgãos públicos contratantes, contribuem para o superfaturamento dos serviços contratados, sujeitando-se à responsabilização solidária pelo dano evidenciado.'
46.	Acerca ainda do tema e para melhor compreensão, vale reproduzir também o resumo do citado acórdão, que não deixa margens a qualquer dúvida quanto à responsabilização solidária da responsável pelo superfaturamento apurado nestes autos:
'Tomada de Contas Especial, originada em levantamento de auditoria, apurara possível sobrepreço em contrato firmado pela Secretaria de Estado de Infraestrutura de Alagoas (Seinfra/AL) com recursos provenientes do Ministério da Integração Nacional, destinados às obras do perímetro de irrigação do Rio Bálsamo, no município de Palmeira dos Índios/AL. Realizado o contraditório, mediante citação solidária dos ordenadores de despesa da Seinfra/AL e da empresa contratada, esta última, dentre outras alegações, argumentou que "os preços de sua proposta estavam em consonância com o limite máximo do valor global fixado no orçamento elaborado pela Seinfra/AL". Sobre o assunto, ressaltou o relator que "se por um lado o valor global máximo serve de parâmetro para apreciação das propostas da licitação, por outro, torna-se necessário, para que haja atendimento ao critério legal previsto no art. 43, inciso IV, da Lei 8.666/1993, ou seja, que os preços praticados na licitação e no referido orçamento reflitam os preços praticados no mercado, sob pena de não isentar de responsabilidade por eventual sobrepreço ou superfaturamento tanto o agente público que pratica o ato irregular como a empresa contratada que dele se beneficia". Nesse sentido, prosseguiu, "ainda que o preço orçado pela administração esteja acima dos valores passíveis de serem praticados no mercado, têm as empresas liberdade para oferecerem propostas que sabem estar de acordo com os preços de mercado". Assim, "não devem as empresas tirar proveito de orçamentos superestimados, elaborados por órgãos públicos contratantes, haja vista que o regime jurídico-administrativo a que estão sujeitos os particulares contratantes com a Administração não lhes dá direito adquirido à manutenção de erros de preços unitários, precipuamente quando em razão de tais falhas estiver ocorrendo o pagamento de serviços acima dos valores de mercado". Em decorrência, anotou o relator, "a responsabilização solidária do particular pelo dano resta sempre evidenciada quando, recebedor de pagamentos por serviços superfaturados, contribui de qualquer forma para o cometimento do débito, nos termos do § 2º do art. 16 da Lei 8.443/1992". Em tal contexto, acolheu o Plenário a proposta do relator para, dentre outras medidas, julgar irregulares as contas dos gestores responsáveis, condenando-os, solidariamente com a contratada, ao pagamento dos débitos apurados, e aplicando-lhes, ainda, a multa prevista no art. 57 da Lei 8.443/92.'
47.	Com relação ao requerimento da responsável para que o Tribunal determine a realização de perícia ou novas medições nas obras, a fim de demonstrar não haver qualquer irregularidade nos serviços executados, reproduzimos abaixo trechos do Acórdão 3535/2015-TCU-Segunda Câmara (Rel. Min. Augusto Nardes) , que bem elucidam o posicionamento do Tribunal sobre o assunto:
'10.	Em homenagem à ampla defesa, farei algumas considerações adicionais, quanto às questões preliminares - prescrição, prejuízo à ampla defesa, pleito de realização de perícia técnica e de oitiva de testemunhas, instrumentos que poderiam contribuir para a elucidação dos fatos, ilegitimidade passiva da construtora contratada e decisão judicial sobre o mesmo objeto -, bem como no que diz respeito ao mérito, calcado na afirmação de que o objeto do convênio teria sido executado.
 (...) 
26.	Acerca da produção de perícias que comprovariam a realização do ajuste, a jurisprudência do Tribunal é uniforme no sentido da impossibilidade de utilização dessa medida, em regra. Para esclarecer, transcrevo trecho do Voto condutor do Acórdão 473/2015-TCU-Plenário, relator o eminente Ministro Walton Alencar Rodrigues:
	"No que se refere à solicitação de perícia técnica para comprovação das alegações e demonstração da não existência de superfaturamento do Consórcio (alegação 'r') , esclareço: o processo de controle externo, disciplinado pela Lei 8.443/1992 e pelo Regimento Interno do Tribunal, não admite a produção de prova pericial. O ônus de demonstrar a regular aplicação dos recursos federais é do próprio responsável, não sendo competência deste Tribunal, portanto, determinar a realização de perícia para a obtenção das provas (Acórdão 1599/2007-TCU-Plenário, 611/2007-1ª Câmara e 1.098/2008-2ª Câmara) .
Além disso, a produção de prova pelo responsável, prescinde da autorização desta Corte de Contas, de modo que caberia ao recorrente, nesta etapa processual, a iniciativa de carrear aos autos todos os meios de provas lícitos que favorecessem a sua defesa. Não tendo se valido de tal faculdade em seu recurso, não cabe solicitar a esta Corte de Contas que produza perícia técnica. 
Julgo não ser cabível a aplicação analógica das disposições pertencentes à prova do processo civil ao processo de controle externo, porque a Lei Orgânica e o Regimento Interno do TCU dispõem, exaustivamente, acerca dos meios de prova disponíveis aos responsáveis.
Mesmo no Processo Civil, conforme o artigo 420, parágrafo único, do CPC, o juiz indeferirá a perícia quando a prova do fato não depender do conhecimento especial de técnico. Em verdade, a prova pericial somente será admitida se for possível e necessária para o esclarecimento dos fatos da causa, e ainda se a prova de um específico fato depender de conhecimento especial, não possuído pelo magistrado.
Conforme o art. 427, do CPC, a prova pericial pode ser dispensada quando as partes (no caso, os interessados) apresentarem sobre as questões de fato pareceres técnicos ou documentos que o julgador considere suficientes para elucidá-las. 
O corpo técnico desta Corte de Contas possui conhecimentos não apenas jurídicos, mas também contábeis, econômicos e financeiros, de administração pública; além do fato de que a estrutura do TCU dispõe de Secretarias Especializadas na fiscalização de obras de engenharia. Em suma, as unidades desta Corte desempenham o papel de órgão técnico, à diferença das Cortes do Poder Judiciário, de natureza apenas jurídica. Dessa forma, o meio de prova produzida pela administração é a própria auditoria, a qual o interessado tem o direito de contraditar em suas razões de justificativa, apresentando inclusive laudo técnico emitido por especialista, por ele contratado. 
Impróprio, portanto, o pedido de realização de perícia técnica, formulado pelo consórcio, uma vez que cabe ao responsável o ônus de demonstrar a regular aplicação dos recursos federais; nessa peça recursal ele se absteve de juntar outras provas documentais, cuja produção prescinde de autorização desta Corte de Contas; e os elementos presentes nestes autos bem como as avaliações técnicas efetuadas pela equipe deste TCU foram suficientes para o esclarecimento dos fatos e julgamento das presentes contas." (Grifos acrescidos) 
 (...) 
29.	Na mesma toada é o Acórdão 3988/2010-TCU-Primeira Câmara, relator o Eminente Ministro-Substituto Weder de Oliveira, a seguir transcrito parcialmente:
2.	 Quanto à alegação de que esta Corte não propiciou ao embargante o direito de produzir prova testemunhal para comprovar suas alegações, destaco artigo do RI/TCU:
'Art. 162. As provas que a parte quiser produzir perante o Tribunal devem sempre ser apresentadas de forma documental, mesmo as declarações pessoais de terceiros'.
3. Cabe ao responsável apresentar em sua defesa todos os elementos de prova de que dispuser, inclusive, testemunhos pessoais, devidamente, no entanto, reduzidos a termo, em forma documental, como previsto no referido artigo do Regimento Interno desta Casa e consignado em diversos julgados:
 (...) 
Acórdão 130/2008-TCU-Plenário
[RELATÓRIO] 4. [omissis] afirmou que: 4.9. a Lei Orgânica do TCU, ao não admitir provas periciais e testemunhais, também viola os princípios há pouco mencionados [princípios do contraditório e da ampla defesa]; [...] 42. [...] não merece prosperar o argumento de que a LO/TCU, bem como o RI/TCU, vão de encontro ao disposto na Carta Magna. Tais normas disciplinam e operacionalizam a aplicação dos referidos princípios nos processos aqui desenvolvidos, dessa forma, há preservação da viabilidade do controle externo das despesas públicas, que também tem sede constitucional. Não se harmoniza com esse controle, cujo caráter é eminentemente administrativo, as formalidades do processo judicial, o que poderia gerar delongas que privariam sua atuação de qualquer eficácia. Ademais, se não houvesse limitação, poderiam os responsáveis demandar, a todo e qualquer tempo, a produção de novas provas, de modo que os processos nunca seriam concluídos. Por isso, prefere-se, legitimamente, a produção de provas sob a forma escrita, sem a necessidade de convocação de testemunhas ou peritos, o que confere ao processo a necessária agilidade. Destaque-se ainda, que a produção de provas periciais e testemunhais não advém da Constituição, mas decorre do Código de Processo Civil, cuja aplicabilidade, aqui, é subsidiária. [VOTO] 13. Os argumentos trazidos pelos responsáveis em seus apelos [...] foram minuciosamente analisados e rechaçados pela Serur nos trechos transcritos nos itens 7, 8 e 9 do relatório que antecedeu este voto. Dada a acurácia daquele exame, nada há a acrescentar, razão pela qual o assumo como minhas razões de decidir.
 (...) 
Acórdão 1177/2009-TCU-Segunda Câmara
Recurso de Reconsideração. Tomada de Contas Especial. Convênio. Alegação do recorrente de que o acórdão recorrido deveria ser cassado, pois teria o tribunal indeferido a sua solicitação para produção de prova testemunhal, a realização de visita in loco e de perícia técnica] [VOTO] 3. Quanto às alegações trazidas aos autos pelo recorrente, reputo adequado o exame empreendido pela Secretaria de Recursos (Serur) corroborado pelo MP/TCU, o qual, por seus fundamentos, incorporo às minhas razões de decidir. [RELATÓRIO - Serur] 16. Nos termos dos arts. 70, parágrafo único, e 71, inciso II, da Constituição Federal, e do art. 93 do Decreto-Lei 200/1967, cabe a quem quer que utilize recursos públicos federais o ônus de prestar contas por sua utilização e de demonstrar seu bom e regular emprego. Portanto, a obrigação de produzir as provas que o recorrente afirma ter requerido era dele mesmo e não desta Corte. [...] 18. Cabe também destacar que o art. 162 do Regimento Interno do TCU determina que as provas produzidas perante esta Corte devem sempre ser apresentadas de forma documental, o que exclui a produção de prova testemunhal. 19. Portanto, se o recorrente realmente formulou os pedidos de produção de prova que menciona, este Tribunal agiu corretamente em não atendê-los, dado que não há fundamentação legal para tanto. [ACÓRDÃO] 9.1. conhecer do Recurso de Reconsideração, com fundamento nos arts. 32, inciso I, e 33 da Lei no 8.443/92, para, no mérito, negar-lhe provimento;
Acórdão 1305/2008-TCU-Plenário
Trata-se de recurso de reconsideração interposto contra Acórdão, prolatado nos autos de Tomada de Contas Especial instaurada em cumprimento à Decisão 850/2000-TCU-Plenário que determinou a realização de Auditoria no extinto DNER na área de desapropriações]. 
[VOTO] 
Também mostrou-se improcedente o argumento defendido pelo recorrente de que a Lei Orgânica e o Regimento Interno do TCU estão em desacordo com a Constituição Federal, por não albergarem a feitura de prova pericial ou o depoimento de testemunhas. A esse respeito, estou convicto de que o rito processual operado neste Tribunal é absolutamente constitucional e legal, suas formalidades estão plenamente de acordo com a natureza de suas competências, encontrando-se preservados todos os princípios emanados da Carta Magna que lhe digam respeito, dentre os quais a ampla defesa e o contraditório destacam-se com especial vigor. 
[RELATÓRIO] 26. Também não merece prosperar o argumento de que a LO/TCU, bem como o RI/TCU, vão de encontro ao disposto na Carta Magna. Tais normas disciplinam e operacionalizam a aplicação dos referidos princípios nos processos aqui desenvolvidos, dessa forma, há preservação da viabilidade do controle externo das despesas públicas, que também tem sede constitucional. Não se harmoniza com esse controle, cujo caráter é eminentemente administrativo, as formalidades do processo judicial, o que poderia gerar delongas que privariam sua atuação de qualquer eficácia. Ademais, se não houvesse limitação, poderiam os responsáveis demandar, a todo e qualquer tempo, a produção de novas provas, de modo que os processos nunca seriam concluídos. Por isso, prefere-se, legitimamente, a produção de provas sob a forma escrita, sem a necessidade de convocação de testemunhas ou peritos, o que confere ao processo a necessária agilidade. Destaque-se ainda, que a produção de provas periciais e testemunhais não advém da Constituição, mas decorre do Código de Processo Civil, cuja aplicabilidade, aqui, é subsidiária."'
48.	Portanto, quanto ao requerimento de realização de perícia técnica ou novas medições, resta claro que a jurisprudência desta Corte de Contas é pacífica no sentido de que compete ao responsável o ônus da prova. Dessa forma, não deve ser acatado o pedido de realização de perícia técnica formulado pela responsável, por falta de amparo legal e regimental.
49.	Conclusão: da análise proferida, resta claro que a responsável não logrou êxito em afastar as irregularidades a ela atribuídas, em relação ao recebimento por serviços não executados e ao superfaturamento nos preços do item "ligações domiciliares". Sua peça de defesa se limitou única e exclusivamente a afirmar a inexistência dos fatos irregulares apontados pelo Tribunal, porém, sem tecer qualquer mínima argumentação sobre suas afirmações, que não se fizeram acompanhar de documentos de sustentação. Os documentos juntados às alegações de defesa (peça 97, p. 4-45) tratam apenas de documentações irrelevantes para a análise das irregularidades, muitos dos quais já presentes nos autos, e foram juntados sem qualquer conexão com a peça de defesa propriamente dita (peça 97, p. 1-3) .
50.	Com relação ao superfaturamento, o Acórdão 2262/2015-TCU-Plenário, da Relatoria do Ministro Benjamin Zymler, tratado nos itens 45 e 46, não deixa dúvidas quanto à atribuição de responsabilidade à empresa, em solidariedade com os demais agentes citados nos autos.
51.	Quanto ao pedido de realização de perícia, a jurisprudência do Tribunal é uníssona em afirmar que não há amparo legal e regimental para sua concessão.
52.	Por todo o exposto, as alegações de defesa apresentadas pela responsável devem ser rejeitadas integralmente, não havendo nelas nada que possa aproveitar aos demais responsáveis.
CONCLUSÃO
53.	Em face da análise promovida, conclui-se que as condutas da empresa Saneplan Saneamento e Terraplenagem Ltda. ME (CNPJ 08.935.113/0001-90) e dos demais responsáveis arrolados neste processo, causaram danos ao erário, em decorrência da verificação de realização de pagamentos por serviços não executados e de superfaturamento nos preços do item "ligações domiciliares", objeto do Convênio 108/2007 (Siafi 633975) , celebrado com a Prefeitura Municipal de Planalto da Serra/MT, tendo por objeto a execução de sistema de abastecimento de água.
54.	Com efeito, em função da revelia dos Srs. Dênio Peixoto Ribeiro, Cleudson Luiz Fernandes e Márcio Souza Faria, não foi possível sanear as irregularidades a eles atribuídas, tampouco elidir o débito a eles imputado. Ademais, inexistem nos autos elementos que demonstrem a boa-fé dos responsáveis ou a ocorrência de outros excludentes de ilicitude, punibilidade ou culpabilidade.
55.	Desse modo, as contas dos responsáveis devem, desde logo, ser julgadas irregulares, nos termos do art. 202, § 6º, do Regimento Interno do TCU, procedendo-se à condenação dos responsáveis em débito, aplicando-lhes, ainda, a multa prevista no art. 57, da Lei 8.443/1992.
PROPOSTA DE ENCAMINHAMENTO
56.	Diante do exposto, submetem-se os autos à consideração superior, propondo-se a adoção das seguintes medidas:
a)	considerar revéis os Srs. Dênio Peixoto Ribeiro (CPF XXX.106.381-XX) , Prefeito Municipal de Planalto da Serra/MT nas gestões de 2005 a 2008 e 2009 a 2012; Cleudson Luiz Fernandes (CPF XXX.652.821-XX) , engenheiro responsável pela fiscalização das obras de execução de sistema de abastecimento de água no Município de Planalto da Serra/MT e Márcio Souza Faria (CPF XXX.802.481-XX) , engenheiro da Funasa responsável pela análise do orçamento das obras e Chefe da Diesp da Funasa-MT;
b) 	indeferir, por falta de amparo legal e regimental, o pedido de realização de perícia técnica nas obras objeto do Convênio 108/2007 (Siafi 633975) , formulado pela empresa Saneplan Saneamento e Terraplenagem Ltda. ME (CNPJ 08.935.113/0001-90) ;
c)	rejeitar integralmente as alegações de defesa apresentadas pela empresa Saneplan Saneamento e Terraplenagem Ltda. ME (CNPJ 08.935.113/0001-90) ;
d)	com fundamento nos arts. 1º, inciso I, 16, inciso III, alínea "c", da Lei 8.443/1992 c/c os arts. 19 e 23, inciso III, da mesma Lei, e com arts. 1º, inciso I; 209, inciso III; 210 e 214, inciso III, do Regimento Interno, que sejam julgadas irregulares as contas dos Srs. Dênio Peixoto Ribeiro (CPF XXX.106.381-XX) , Prefeito Municipal de Planalto da Serra/MT nas gestões de 2005 a 2008 e 2009 a 2012, Cleudson Luiz Fernandes (CPF XXX.652.821-XX) , engenheiro responsável pela fiscalização das obras de execução de sistema de abastecimento de água no Município de Planalto da Serra/MT, Márcio Souza Faria (CPF XXX.802.481-XX) , engenheiro da Funasa responsável pela análise do orçamento das obras e Chefe da Diesp da Funasa-MT e a empresa Saneplan Saneamento e Terraplenagem Ltda. ME (CNPJ 08.935.113/0001-90) , e condená-los solidariamente ao pagamento das quantias a seguir especificadas, com a fixação do prazo de quinze dias, a contar da notificação, para comprovarem, perante o Tribunal (art. 214, inciso III, alínea "a", do Regimento Interno) , o recolhimento da dívida aos cofres da Fundação Nacional de Saúde, atualizada monetariamente e acrescida dos juros de mora, calculados a partir da data discriminada, até a data do recolhimento, na forma prevista na legislação em vigor.
d.1) 	Sr. Dênio Peixoto Ribeiro, solidariamente com o Sr. Cleudson Luiz Fernandes e a empresa Saneplan Saneamento e Terraplenagem Ltda. ME:
	VALOR ORIGINAL (R$) 
	DATA DA OCORRÊNCIA

	86.986,48
	25/06/2009

	12.222,68
	02/07/2009

	25.927,42
	02/12/2009

d.2)	Sr. Dênio Peixoto Ribeiro, solidariamente com o Sr. Cleudson Luiz Fernandes, Sr. Márcio Souza Faria e a empresa Saneplan Saneamento e Terraplenagem Ltda. ME:
	VALOR ORIGINAL (R$) 
	DATA DA OCORRÊNCIA

	8.231,84
	08/04/2009

	45.297,82
	25/06/2009

	729,84
	30/7/2009

	746,83
	20/8/2009

	43.394,94
	02/12/2009

	43.676,19
	17/12/2009

	5.062,84
	26/01/2010

	1.472,09
	02/03/2010

e) 	aplicar individualmente ao Srs. Dênio Peixoto Ribeiro (CPF XXX.106.381-XX) , Cleudson Luiz Fernandes (CPF XXX.652.821-XX) , Márcio Souza Faria (CPF XXX.802.481-XX) e à empresa Saneplan Saneamento e Terraplenagem Ltda. ME (CNPJ 08.935.113/0001-90) a multa prevista no art. 57 da Lei 8.443/1992 c/c o art. 267 do RI/TCU, fixando-lhes o prazo de quinze dias, a contar da notificação, para que comprovem, perante o Tribunal (art. 214, III, a, do Regimento Interno do TCU) , o recolhimento da dívida aos cofres do Tesouro Nacional, atualizada monetariamente desde a data do acórdão que vier a ser proferido por este Tribunal até a do efetivo recolhimento, se pagas após o vencimento, na forma da legislação em vigor;
f)	autorizar, desde logo, nos termos do art. 28, inciso II, da Lei 8.443/1992, a cobrança judicial da dívida caso não atendidas as notificações;
g)	autorizar também, desde logo, se requerido, o pagamento das dívidas dos responsáveis em até 36 parcelas mensais e consecutivas, nos termos do art. 26 da Lei 8.443/1992 c/c o art. 217 do Regimento Interno, fixando-lhes o prazo de quinze dias, a contar do recebimento da notificação, para comprovar perante o Tribunal o recolhimento da primeira parcela, e de trinta dias, a contar da parcela anterior, para comprovar o recolhimento das demais parcelas, devendo incidir sobre cada valor mensal, atualizado monetariamente, os juros de mora devidos, na forma prevista na legislação em vigor, alertando-o de que a falta de comprovação do recolhimento de qualquer parcela importará no vencimento antecipado do saldo devedor, nos termos do § 2º do art. 217 do Regimento Interno deste Tribunal;
h)	enviar cópia do Acórdão que vier a ser proferido à Secretaria Federal de Controle Interno, à Fundação Nacional de Saúde e aos responsáveis, para ciência, informando que a deliberação, acompanhada do Relatório e Voto que a fundamentarem, estará disponível para consulta no endereço www.tcu.gov.br/acordaos, além de esclarecer que, caso requerido, o TCU poderá fornecer sem custos as correspondentes cópias, de forma impressa; e
i)	encaminhar cópia da deliberação, bem como do relatório e do voto que a fundamentarem, ao Procurador-Chefe da Procuradoria da República no Estado do Mato Grosso, nos termos do § 3º do art. 16 da Lei 8.443/1992 c/c o § 7º do art. 209 do Regimento Interno do TCU, para adoção das medidas que entender cabíveis.
13.	O corpo diretivo da unidade técnica e o Ministério Público junto ao TCU aquiesceram ao aludido encaminhamento.
	É o relatório.

Marly Souza Faria (OAB/MT 7529), representando Márcio Souza Faria.

Subprocurador-Geral Lucas Rocha Furtado.

TOMADA DE CONTAS ESPECIAL. CONVÊNIO PARA A EXECUÇÃO DE SISTEMA DE ABASTECIMENTO DE ÁGUA. SUPERFATURAMENTO POR SOBREPREÇO E PELA MEDIÇÃO IRREGULAR DE DESPESAS. CITAÇÃO. RESPONSÁVEIS REVEIS. RESPOSTA DA EMPRESA INSUFICIENTE PARA ELIDIR A MATERIALIDADE E A CULPABILIDADE DAS PESSOAS ARROLADAS. CONTAS IRREGULARES COM IMPUTAÇÃO DE DÉBITO E MULTA.

TOMADA DE CONTAS ESPECIAL (TCE)

Secretaria de Controle Externo de Tomada de Contas Especial (SecexTCE).

Cuidam os autos de tomada de contas especial instaurada pela Fundação Nacional de Saúde - Funasa, por meio de sua Superintendência no Estado de Mato Grosso, em razão de supostas irregularidades no âmbito do Convênio 108/2007 (Siafi 633975) , celebrado com a Prefeitura Municipal de Planalto da Serra/MT, tendo por objeto a execução de sistema de abastecimento de água, conforme seu Plano de Trabalho (peça 6, p. 14-36; peça 13, p. 3-10) .
2.	Para a consecução do empreendimento foi previsto o aporte de R$ 742.268,04, dos quais R$ 720.000,00 seriam repassados pelo concedente e o restante equivalia à contrapartida do município. Os recursos foram transferidos à municipalidade, mediante três parcelas depositadas em 11/2, 19/6 e 26/11/2009. O convenente creditou na conta do convênio o montante de R$ 27.207,60 a título de contrapartida, isto é, R$ 4.939,56 a mais que o pactuado.
3.	No último Relatório de Visita Técnica, realizada em 18/10/2012, a Funasa atestou a execução de 100% das obras, além de sua compatibilidade com o projeto. 
4.	Posteriormente, a Controladoria Geral da União (CGU) realizou fiscalização in loco do convênio e identificou as seguintes irregularidades, consignadas no Relatório de Demandas Especiais nº 00212.000.498/2010-3: ausência de documentos originais comprobatórios da execução do convênio; restrição ao caráter competitivo da Tomada de Preços 1/2008; existência de vínculo entre o fiscal da Prefeitura e a empresa contratada para a execução das obras; inexistência de critérios de aceitabilidade de preços unitários no edital do aludido certame licitatório; ausência de detalhamento da composição do BDI nos orçamentos estimativos das obras; pagamento de serviços não realizados ou incompatíveis com as especificações nas planilhas de medição (peça 1, p. 128-152) .
5.	Nesse cenário, a Funasa retornou ao local do empreendimento e atestou, no Relatório de Visita Técnica nº 3, a execução de 59,2% das obras, tendo recomendando, por conseguinte, a impugnação de 40,8% dos serviços em razão da "não execução de tubulação de 970,57 m de 75mm e 518,10 m de 100 mm, lastro de areia, escavação manual de valas além de 1,5 até 3,0 m, aterro na área dos poços e ao sobrepreço pagos nas ligações domiciliares"  (peça 1, p. 184-186) .
6.	Com isso, o órgão concedente concluiu pela ocorrência de dano ao erário, no montante de R$ 293.670,00, em 26/11/2009, tendo atribuído a responsabilidade pelas irregularidades ao Sr. Dênio Peixoto Ribeiro, ex-Prefeito Municipal de Planalto da Serra/MT, gestões 2005 a 2008 e 2009 a 2012.
7.	Após a regular manifestação da CGU e do Ministro de Estado competente, os autos foram encaminhados a esta Corte de Contas para julgamento. 
8.	A então denominada Secex/MT promoveu o exame preliminar dos fatos e constatou um débito total de R$ 260.284,15, dos quais R$ 135.147,57 decorriam de superfaturamento por sobrepreço nos serviços de ligações domiciliares e R$ 125.136,58 do pagamento da medição e pagamento de serviços não executados. Cabe ressaltar que a unidade técnica expurgou do cálculo do superfaturamento por sobrepreço o débito de R$ 13.972,05, verificado nos outros serviços contratados, sob o argumento de que ele correspondia a apenas 6,6% sobre o valor paradigma desses serviços. 
9.	À vista do exposto, divergi parcialmente da Secex/MT e ordenei a citação: 
a)	do Sr. Dênio Peixoto Ribeiro, Prefeito Municipal (gestões: 2005 a 2008 e 2009 a 2012) , do Sr. Cleudson Luiz Fernandes, engenheiro responsável pelo projeto e orçamento das obras de execução de sistema de abastecimento de água no município de Planalto da Serra (MT) , objeto do Convênio 108/2007 (Siafi 633975) , do Sr. Márcio Souza Faria (CPF 569.802.481-20) , engenheiro da Funasa responsável pela aprovação do orçamento das obras, e da empresa Saneplan Saneamento e Terraplenagem Ltda. ME, executora das obras, pelo valor do débito de R$ 154.228,21, em decorrência do superfaturamento por sobrepreço; 
b)	dos Srs. Dênio Peixoto Ribeiro e Cleudson Luiz Fernandes e da empresa Saneplan Saneamento e Terraplenagem Ltda. ME, em decorrência da medição e pagamento de serviços não executados;
c)	das pessoas indicadas no item anterior quanto aos itens nos quais foram identificados, simultaneamente, superfaturamento por liquidação irregular de despesa e sobrepreço.
10.	Nesse contexto, a Secex/MT promoveu a citação dos seguintes responsáveis pelos fatos e débitos relacionados a seguir:
10.1.	Srs. Dênio Peixoto Ribeiro e Cleudson Luiz Fernandes e empresa Saneplan Saneamento e Terraplenagem Ltda. ME, "em decorrência da medição e pagamento por serviços não executados, com infração ao disposto nos arts. 62 e 63 da Lei 4320/64";
	Data da ocorrência
	 Valor original (R$) 

	25/6/2009
	          86.986,48 

	2/7/2009
	          12.222,68 

	2/12/2009
	          25.927,42 

	Total
	       125.136,58 

10.2.	Srs. Dênio Peixoto Ribeiro, Cleudson Luiz Fernandes e Márcio Souza Faria e empresa Saneplan Saneamento e Terraplenagem Ltda. ME "em decorrência do superfaturamento dos preços verificado, com infração ao disposto na Lei 8.666/93, art. 12, inciso III; art. 115 da Lei 11.439/2006 e arts. 62 e 63 da Lei 4320/64"; e
	Data da ocorrência
	Valor original (R$) 

	8/4/2009
	           8.231,84 

	25/6/2009
	          32.758,14 

	30/7/2009
	729,84

	20/8/2009
	746,83

	2/12/2009
	          43.394,94 

	17/12/2009
	          43.676,19 

	26/1/2010
	            5.062,84 

	2/3/2010
	            1.472,09 

	Total
	       136.072,71 

10.3.	Srs. Dênio Peixoto Ribeiro, Cleudson Luiz Fernandes e Márcio Souza Faria e empresa Saneplan Saneamento e Terraplenagem Ltda. ME, "em decorrência de superfaturamento por liquidação irregular de despesa em itens com sobrepreço, com infração ao disposto nos arts. 62 e 63 da Lei 4320/64".
	Data da ocorrência
	 Valor original (R$) 

	25/06/2009
	          12.539,68 

	Total
	       12.539,68 

11.	Dentre as pessoas arroladas no processo, apenas a sociedade empresária Saneplan Saneamento e Terraplenagem Ltda. enviou resposta. Consequentemente, os demais responsáveis devem ser considerados revéis, dando-se prosseguimento ao presente processo, em conformidade com o disposto no art. 12, § 3º, da Lei 8.443/1992.
12.	Em apertada síntese, a contratada alegou que cumpriu o projeto de execução da obra sem nenhum sobrepreço e não recebeu por nenhum serviço que não tenha executado, ao contrário das conclusões do Tribunal, tendo obtido o termo de recebimento pelo município; e que a planilha orçamentária que definiu os valores da obra foi elaborada pelo município, não sendo possível atribuir-lhe culpa.
13.	Ademais, requereu a realização de perícia ou novas medições nas obras e juntou cópia de diversos atestados de capacidade técnica, planilha de quantificação das obras e demais documentos afetos às obras como ordem de serviço, contrato, termos aditivos, algumas fotos, relatório de visita técnica da Funasa e anotação de responsabilidade técnica.
14.	A Secex-TCE, que assumiu o encargo de conduzir o processo, analisou os argumentos, os documentos e as circunstâncias fáticas trazidas ao feito e concluiu que havia sido demonstrada a ocorrência das irregularidades e a culpabilidade de todos os agentes arrolados. Por esse motivo, alvitrou que fossem julgadas irregulares as contas dos Srs. Dênio Peixoto Ribeiro, Cleudson Luiz Fernandes e Márcio Souza Faria e da empresa Saneplan Saneamento e Terraplenagem Ltda. ME, condenando-os ao pagamento do débito especificado e de multas individuais fundadas no art. 57 da Lei 8.443/1992.
15.	Feito esse necessário resumo, passo a decidir.
16.	Sobre à liquidação irregular das despesas, os débitos imputados pela Funasa são decorrentes de glosas nas medições das despesas dos seguintes grupos: "Urbanização da área do poço"; "Fornecimento e execução de adutora do poço"; "Rede de distribuição de água" e "Ligações domiciliares". O Anexo 5 da segunda instrução preliminar da Secex/MT (peça 34) traz os valores acolhidos pelo 3º Relatório de Visita Técnica de 18/9/2014 e os serviços que a unidade técnica propôs que fossem aceitos (destacados com fundo verde os grupos que tiveram serviços glosados) .
17.	Quanto ao argumento da empresa de que cumpriu o projeto e não recebeu por serviços não executados, verifico que o caráter genérico da alegação e a ausência de documentos comprobatórios da correta execução do objeto impedem a sua aceitação. 
18.	No caso, o pagamento por serviços não executados foi verificado por inspeções in loco de dois órgãos distintos, a CGU e a Funasa, tendo as constatações sido examinadas pela Secex/MT, que analisou as provas e o acerto das conclusões, à luz das características técnicas do serviço.
19.	Por exemplo, a unidade técnica confirmou a existência de robustas evidências de que não houve execução dos serviços de lastro de areia, fornecimento e assentamento de tubulação nos diâmetros de 75 mm e 100 mm e escavação manual de valas entre 1,50 e 3,00 m. 
20.	Quanto ao último item, além de o local das obras permitir a realização de escavação mecânica, conforme observação in loco, o fato de ter havido mobilização de máquinas pela empresa contratada, já que foram medidos quantitativos desse tipo de escavação (profundidade até 2,0 m) , sugere que não houve escavação sob a forma manual nas obras em análise.
21.	Com relação à profundidade, a unidade técnica apontou que, de acordo com características do projeto e recomendações da ABNT, não havia necessidade de escavações na profundidade de 1,50m a 3,0m, pois não era tecnicamente indicado que as valas ultrapassem profundidades de 1,50m. Tal observação se justifica, especialmente em pequenas redes de abastecimento de água, devido ao fato de o sistema trabalhar sob pressão. 
22.	Em acréscimo, verifico que não houve medição do serviço de escoramento de valas. Dessa forma, a não realização do aludido serviço é mais um indício de que não houve escavação entre 1,50 m até 3,0 m, pois, nesse caso, teria sido temerária a realização de serviços sem a execução de escoramento. 
23.	Justamente por esses motivos, julgo correta a metodologia adotada pela Secex/MT de glosar o item "escavação manual de valas entre 1,50 e 3,00 m" e acrescentar o quantitativo correspondente ao medido no item "escavação mecânica de valas, qualquer terreno exceto rocha, até 2,00 m de profundidade".
24.	Diante das inspeções realizadas e da minuciosa análise da Secex/MT e da Secex/TCE, que assumiu a condução do processo, entendo devidamente demonstrada a liquidação irregular das despesas do contrato, especialmente à míngua de qualquer prova mais robusta em contrário.
25.	O mesmo se afirma ao superfaturamento por sobrepreço. Conforme exposto pela Secex-TCE, a empresa não apresentou nenhuma contraprova das constatações da unidade técnica em seu exame preliminar, cuja análise se baseou nos custos do Sistema Nacional de Pesquisa de Custos e Índice da Construção Civil (Sinapi) .
26.	A propósito, cabe ressaltar que à época da elaboração do orçamento da Tomada de Preços 1/2008 e de sua aprovação pelas autoridades competentes estava em vigor a Lei 11.514, de 13 de agosto de 2007 (Lei das Diretrizes Orçamentárias para o exercício de 2008 - LDO/2008) , cujo art. 115 impunha:
"Art. 115. Os custos unitários de materiais e serviços de obras executadas com recursos dos orçamentos da União não poderão ser superiores à mediana daqueles constantes do Sistema Nacional de Pesquisa de Custos e Índices da Construção Civil - SINAPI, mantido pela Caixa Econômica Federal, que deverá disponibilizar tais informações na internet."
27.	Logo, caberia a todos os agentes públicos encarregados da elaboração e aprovação do orçamento-base do certame estabelecer parâmetros de preços adequados ao sistema de referência imposto por lei para a execução de empreendimentos custeados com recursos federais, o que impõe a responsabilidade de todos os agentes ora citados.
28.	Quanto à sociedade empresária Saneplan Saneamento e Terraplenagem Ltda. ME, ressalto que a jurisprudência do Tribunal é firme no sentido de que a celebração de contratos com preços superiores aos de mercado viola a obrigação contida no art. 43, inciso IV, da Lei 8.666/1993, que se dirige não apenas aos agentes públicos como às pessoas jurídicas ofertantes.
29.	O mesmo se aplica às disposições da LDO em vigor na época do certame licitatório, já que elas também integram o regime jurídico a ser seguido pelas licitantes, juntamente com as disposições da Lei de Licitações e Contratos. 
30.	Dessa forma, os licitantes têm obrigação de oferecer preços que reflitam os paradigmas de mercado, ainda que os valores fixados pela administração no orçamento-base do certame se situem além daquele patamar. Nesse sentido, invoco os Acórdão 1455/2018-TCU-Plenário, 1.959/2017-Plenário e 454/2014-Plenário.
31.	Ainda sobre o tema, colaciono a seguinte passagem do voto condutor do último aresto, de lavra do Ministro-Substituto Augusto Sherman:
"15.	Ainda que o preço orçado pela administração esteja acima dos preços passíveis de serem praticados no mercado, têm as empresas liberdade para oferecerem propostas que sabem estar de acordo com os preços de mercado. Não devem as empresas tirar proveito de orçamentos superestimados, elaborados por órgãos públicos contratantes, haja vista incidir, no regime de contratação pública, regras próprias de Direito Público, mais rígidas, sujeitas a aferição de legalidade, legitimidade e economicidade por órgãos de controle interno ou externo da Administração Pública. Sem embargo, sua responsabilização solidária pelo dano resta sempre evidenciada quando, recebedora de pagamentos por serviços superfaturados, contribui de qualquer forma para o cometimento do dano, nos termos do § 2º do art. 16 da Lei 8.443/1992. Logo, não há como acolher as alegações de defesa da empresa beneficiária dos pagamentos reputados superfaturados."
32.	Por fim, é importante lembrar que a ocorrência de dano ao erário enseja a responsabilidade tanto dos agentes públicos que praticaram o ato irregular como do terceiro que, como contratante ou parte interessada na prática do mesmo ato, de qualquer modo haja concorrido para o cometimento do prejuízo apurado, nos termos do § 2º do art. 16 da Lei 8.443/1992.
33.	Com isso, considerando que a Saneplan Saneamento e Terraplenagem Ltda. ME tão somente negou a ocorrência da irregularidade, tendo deixado de produzir prova específica contra os fatos e evidências juntadas aos autos, rejeito a alegação trazida pela empresa, por julgá-la insuficiente para elidir a detalhada análise preliminar da Secex/MT.
34.	Quanto ao pedido de realização de perícia, do mesmo modo, a jurisprudência do TCU é firme no sentido de que não é necessária a autorização formal do Tribunal para a produção de prova pericial. É da iniciativa do responsável trazer aos autos as provas de sua defesa, podendo incluir eventual perícia realizada às suas expensas, que será avaliada como prova documental. 
35.	Sendo assim, nos termos da minuciosa análise da Secex-TCE, rejeito o requerimento da empresa contratada, por falta de amparo regimental e por entender suficientes os elementos de prova já juntados aos autos.
36.	Com relação às evidências trazidas pela empresa - ordem de serviço, contrato, termos aditivos, algumas fotos, relatório de visita técnica da Funasa e anotação de responsabilidade técnica - entendo, na linha da unidade técnica, que elas não são hábeis a elidir a materialidade dos fatos e a culpabilidade das pessoas arroladas.
37.	Dessa forma, diante da ausência de maiores evidências aptas a demonstrar a boa-fé dos responsáveis, julgo pertinente julgar, desde logo, irregulares as contas dos Srs. Dênio Peixoto Ribeiro, Cleudson Luiz Fernandes e Márcio Souza Faria e da empresa Saneplan Saneamento e Terraplenagem Ltda. ME e condená-los ao pagamento dos débitos indicados nos ofícios de citação.
38. 	Tendo em vista a gravidade dos fatos reportados, a revelar, por exemplo, a ocorrência de falsidade na medição dos serviços custeados com recursos federais e grave imperícia e imprudência na análise e aprovação do preço das ligações domiciliares, cujo superfaturamento por sobrepreço correspondia a 102,9%, julgo configurada a culpa grave dos defendentes. 
39.	Por esse motivo, cabível a aplicação da multa do art. 57 da Lei 8.443/1992 aos responsáveis, nos seguintes valores individuais, que correspondem a 10% do montante do débito solidário:
a)	Srs. Dênio Peixoto Ribeiro e Cleudson Luiz Fernandes e empresa Saneplan Saneamento e Terraplenagem Ltda. ME: no valor de R$ 55.000,00, cada; e
b)	Sr. Márcio Souza Faria, no valor de R$ 25.000,00.
40.	Diante de todo o exposto, voto por que seja adotada a deliberação que ora submeto a este Colegiado.
TCU, Sala das Sessões Ministro Luciano Brandão Alves de Souza, em 6 de agosto de 2019.
BENJAMIN ZYMLER 
Relator